---
title: "Conjunto de Problemas — Análise Exploratória"
author: "James R. Hunter"
date: "24 de fevereiro de 2017"
output: pdf_document
---

```{r setup, include=FALSE}
knitr::opts_chunk$set(echo = TRUE)
```

```{r loadmods, echo = TRUE}
  suppressMessages(library(tidyverse))
  suppressPackageStartupMessages(library(DescTools))
  suppressPackageStartupMessages(library(forcats))
  suppressPackageStartupMessages(library(knitr))
  suppressPackageStartupMessages(library(nycflights13)) #pacote de dados
  suppressPackageStartupMessages(library(forcats))
  options(scipen = 1000)
```


## Economia de Combustível nos Carros nos EUA entre 1999 e 2008

Os dados ficam num conjunto de dados chamada `mpg` que faz parte de pacote `ggplot2`.

Carregar os dados usando o comando `data(mpg)`. 

###1.  Crie um novo conjunto chamado `suvcompact` que só contém as classes `suv` e `subcompact`. Quantos elementos tem `suvcompact`?

```{r suvcompact, echo = TRUE, eval = TRUE, message = TRUE}
suvcompact <- mpg %>% 
              filter(class == "suv" | class == "subcompact")
elementos = nrow(suvcompact)
paste("Elementos =", elementos)
```

###2.  Qual é a economia de combustível nas estradas (`hwy`) para todos os carros combinados. Mostre a médiana e média. Também o IQR e o desvio padrão

```{r fuelecon, echo = TRUE, eval = TRUE, message = FALSE}
## solução mais simples
paste("Média =", mean(mpg$hwy), "Mediana =", median(mpg$hwy), 
      "IQR =", IQR(mpg$hwy), "Desvio Padrão =", sd(mpg$hwy))
```

###3. As variáveis "hwy" e "cty" são expressos em "miles per gallon". Converter esses variáveis em "km por litro". Em média, quantos kilómetros por litro consegue um Volkswagem Passat na cidade (`cty`)?

  - 1 galão = 3.78541 litros
  - 1 milha = 1.60934 kilometros

```{r converson, echo = TRUE, eval = TRUE, message = FALSE}
kmmilha <- 1.60934
litgal <- 3.78541
convertrate <- kmmilha/litgal
kmpl <- mpg %>% 
        mutate(cty = cty * convertrate) %>% 
        mutate(hwy = hwy * convertrate)
meanPassat <- kmpl %>%
              filter(model == "passat") 
avgPassat <- mean(meanPassat$cty)
paste("Passat cidade kmpl =", avgPassat)
```

###4. Usando `descTools::Desc` e kilometros/litro, mostre um resumo das estatísticas descritivas para `hwy` para carros de 1999 com o gráfico (`plotit = TRUE`). Também, imprime o `summary` de Base R. 

```{r descconsumo, echo = TRUE, eval = TRUE, message = TRUE}
Desc(kmpl$cty[kmpl$year == "1999"], plotit = TRUE)
summary(kmpl$cty[kmpl$year == "1999"])
```

###5. Faça um gráfico de dispersão que compara o kilometragem na cidade e o tamanho de motor (`displ`). Inclue rótulos para os eixos do gráfico e a legenda. Use cor para diferençiar entre carros de 1999 e 2008.

```{r gr1dispkm, echo = TRUE, eval = TRUE, message = TRUE}
gr1 <- ggplot(data = kmpl, mapping = aes(x = displ, y = cty, colour = factor(year))) + geom_point()
gr1 <- gr1 + labs(x = "Tamanho de Motor em litros",
                  y = "Kilometragem na Cidade km/l",
                  colour = "Ano")
gr1
```

###6. Desenhe um boxplot que compara a kilometragem nas estradas (`hwy`) para os carros de classe SUV contra os subcompactos.

```{r boxsuvsub, echo = TRUE, eval = TRUE, message = TRUE}
gr2 <- kmpl %>%
       filter(class == "suv" | class == "subcompact") %>%
       ggplot(mapping = aes(x = class, y = hwy)) + geom_boxplot() + ylim(0, 20)
gr2 <- gr2 + labs(x = "Class", y = "Kilometragem nas Estradas (km/l)")
gr2
```

###7. Faça uma histograma de `hwy` com uma curva de densidade em vermelho sobreposta. Use o `geom_linha()` para fazer a curva.

```{r histo, echo = TRUE, eval = TRUE, message = TRUE}
gr3 <- ggplot(data = kmpl, mapping = aes(x = hwy, y = ..density..)) 
gr3 <- gr3 + geom_histogram(color = "white") 
gr3 <- gr3 + geom_line(stat = "density", color = "red")
gr3

```

###8. Finalmente, queremos ver um histograma e curva de densidade que mostra a diferença entre todas as classes de vehiculos na amostra. Use `facet_wrap()` com 4 fileiras.

```{r histo2, echo = TRUE, eval = TRUE, message = TRUE}
gr4 <- gr3 + facet_wrap(~ class, nrow = 4) 
gr4

```