---
title: "Problemas -- Regressão & Programação"
subtitle: "Soluções"
author: "James R. Hunter"
date: "18 de abril de 2017"
output: pdf_document
---

```{r setup, include=FALSE}
knitr::opts_chunk$set(echo = TRUE)
```

```{r loadmods, echo = FALSE}
  suppressMessages(library(tidyverse))
  suppressPackageStartupMessages(library(DescTools))
  suppressPackageStartupMessages(library(knitr))
  suppressPackageStartupMessages(library(car))
  suppressPackageStartupMessages(library(ISLR)) 
  suppressPackageStartupMessages(library(broom))
  suppressPackageStartupMessages(library(coefplot))
  suppressMessages(library(mosaic))
  load("probsRegress.RData")
  options(scipen = 5)
```

Nestes exercícios, vamos experimentar com regressão e programação. Os exercícios terão várias partes. Não esqueça responder a todas! Tem no Github um arquivo `probsRegress.RData` com os dados que você precisa para completar os exercícios. Fazer o download dele e `load("probsRegress.RData")`.

# 1. Expectativa de Vida em Europa

Neste exercício, tirei dados do pacote `gapminder` sobre expectativa da vida (`lifeExp`) e PIB por capita (`gdpPercap`) para os anos 2002 e 2007 para os países de Europa. O código para reproduzir os dados para o problema segue. Você deve copiar e colar ele no seu trabalho. Faça uma regressão simples linear que mostra qual é o efeito que PIB tem sobre expectativa da vida. Países ricas têm expectativa de vida maior? Responde às partes a - f. Como sempre, não esqueça de fazer um pequeno estudo exploratório dos dados.

### Dados do problema
```{r}
library(gapminder)
vidaExp <- gapminder %>% 
           filter(year > 2000 & continent == "Europe") %>% 
           select(year, lifeExp, gdpPercap)
```

### Perguntas

a.  A variável `lifeExp` tem uma distribuição normal segunda o teste Shapiro-Wilks?
b.  Uma transformação logarítmica pode fazer ela normal? Por que?
c.  Reconhecendo que a variável dependente não é puramente normal, você pode confiar em qual regra de estatística para usar regressão linear? Por que?
d.  O que é a equação linear que determina a relação entre as variáveis no formato de $y=\beta_0+\beta_1x$
e.  Qual proporção de variância no modelo esta equação descreve?
f.  Mostre e examine os quatro gráficos que pode usar para entender melhor a regressão. Essa regressão é confiável? Por que?

# 1. Solução

## a.
```{r}
Desc(vidaExp$lifeExp)
shapiro.test(vidaExp$lifeExp)
```

O teste de normalidade de Shapiro-Wilk tem um valor-p muito abaixo do nível tradicional de $\alpha$ = 0.05. Assim, provavelmente a distribuição **não** está normal.

## b.
```{r}
vidaExp <- vidaExp %>% mutate(lifeExplog = log10(lifeExp))
shapiro.test(vidaExp$lifeExplog)
```

Neste caso, a transformação **não** ajuda por causa dos 2 modos na distribuição.

## c. Qual regra de estatística:  

Teorema de Limite Central: Com um $n$ alto (> 35), podemos assumir que a distribuição aproxima à normal

## d. Equação de Regressão

```{r}
vidafit <- lm(lifeExp ~ gdpPercap, data = vidaExp)
summary(vidafit)
```

Equação: $y = 72.031 + 0.002x$

## e.

$R^2=0.7318$ da variância

## f. 
```{r}
par(mfrow=c(2,2))
plot(vidafit)
par(mfrow=c(1,1))
```

A curva no gráfico dos residuais (#1) indica que a relação entre gdpPercap e lifeExp é provávelmente de segundo grau. Esta conclusão seria apoiada pelas 2 pequenas curvas no meio da linha Q-Q e a curva no gráfico de Scale-Location. Assim, a solução em si merece pouco confiança no formato atual.

# 2. Loops, if ... then

No conjunto de dados `vidaExp`, você quer criar uma nova variável categórica que expressa `gdpPercap` em duas categorias: "alto", "baixo". Você vai dividir a variável ao ponto da média da `gdpPercap`.

a.  Escreva e execute um bloco de código usando `ifelse()` que cria a nova variável `pibcat`.
b.  Use uma combinação de um loop e uma construção condicional ("if ... then") para conseguir esta tarefa.

# 2. Solução

## a.

```{r}
vidaExp$gdpcat <- ifelse(vidaExp$gdpPercap > mean(vidaExp$gdpPercap), "alto", "baixo")
```

## b.

```{r}
vidaExp$gdpcat2 <- 0
mediagdp <- mean(vidaExp$gdpPercap) # só quero calcular 1 vez, não cada vez que o loop roda
for (i in seq_along(vidaExp)) { # pode ser também (i in 1:nrow(vidaExp))
  if (vidaExp$gdpPercap[i] > mediagdp) {
    vidaExp$gdpcat2[i] <- "alto"
  }
  else {
    vidaExp$gdpcat2[i] <- "baixo"
  }
}  
```

NB: Outras soluções são possíveis. Este não é a única possibilidade.

# 3. Kilometragem dos Carros

Uma sondagem sobre carros em 1970 listou 392 modelos de carros e a economia de combustível eles tiveram. Teve vários indicadores de que seria a quilometragem de combustível, como horsepower (cavalos). Para este problema, nós vamos trabalhar com `auto1`.

## Perguntas e Tarefas

a.  Faça uma análise exploratória dos duas variáveis (`mpg` e `horsepower`)
b.  Faça um scatterplot de mpg (eixo-y) e horsepower (eixo-x). Mostra alguma tendência? 
c.  Tendência é linear ou não-linear? Se for não-linear, qual poder melhor expressa esta relação
d.  Faça uma regressão linear simples entre mpg e horsepower. Escreva a equação da regressão e o $R^2$  
e.  Mostre os 4 gráficos para o modelo simples. Mostra uma tendência nos resíduos?
f.  Faça uma regressão linear polinomial de segundo grau entre mpg e horsepower. Escreva a equação da regressão e o $R^2$
g.  Qual modelo teve a melhor $R^2$?
h.  Mostre os 4 gráficos para modelo polinomial.

# 3. Solução

## a. Análise Exploratória

```{r}
Desc(auto1$mpg)
Desc(auto1$horsepower)
```

## b. Scatterplot

Tem vários que pode usar. Vou usar a função do pacote `car`

```{r}
scatterplot(mpg ~ horsepower, data = auto1)
```

## c. Tendências

A tendência não é linear. Parece de pertencer a uma equação de segundo grau.

## d. Regressão Simples

```{r}
mpgfit1 <- lm(mpg ~ horsepower, data = auto1)
summary(mpgfit1)
```

Equação: $y= 39.936 - 0.158x$  
$R^2=0.606$

## e. 4 Gráficos

```{r}
par(mfrow=c(2,2))
plot(mpgfit1)
par(mfrow=c(1,1))
```

Os resíduos mostram uma tendência clara de 2 grau

# f. Regressão Polinomial

```{r}
mpgfitpoli <- lm(mpg ~ horsepower + I(horsepower^2), data = auto1)
summary(mpgfitpoli)
```

Equação: $y= 56.900 - 0.466x + 0.001x^2$  
$R^2=0.688$

## g. Melhor Modelo

Modelo polinomial

## h. 4 Gráficos

```{r}
par(mfrow=c(2,2))
plot(mpgfitpoli)
par(mfrow=c(1,1))
```


# 4. auto2 -- Regressão Múltipla

Esta vez, nós vamos usar outras variáveis relacionados aos motores dos carros para ver se elas têm influência sobre economia de combustível. O conjunto `auto2` tem esses dados.

a.  Faça uma análise exploratória sobre as variáveis novas (`displacement`, `weight`, `acceleration`)
b.  Faça uma regressão múltipla usando todas as variáveis independentes.
c.  Mostre o resultado (`summary()`)
d.  Qual porcentagem da variância dos dados em total este modelo descreve?
e.  Quais variáveis parecem não ter uma relação significante com a `mpg`? Porque, você acha?

# 4.  Solução

## a. Análise Exploratória

```{r}
Desc(auto2$displacement)
Desc(auto2$weight)
Desc(auto2$acceleration)
```


## b. Regressão Multiplá

```{r}
auto2fit <- lm(mpg ~ ., data = auto2)
```

## c. Resumo 

```{r}
summary(auto2fit)
```

## d. % de Variância

$R^2 = .707$

## e. Variáveis não-significativas

`displacement` e `acceleration` não parecem significativas, possivelmente porque `horsepower` também descreve a mesma caracteristica dos carros.



# 5. Regressão Lógistica

Vamos agora olhar num estudo sobre câncer de próstata. A questão aqui é de entender melhor se o câncer espalhou para os linfonodos em volta da próstata. O estudo tenta avaliar se cinco indicadores podem substituir uma cirurgia exploratória. As cinco variáveis no conjunto de `proscan` são

  1. `raioX`: leitura de um raio X; valores binários 1 = positivo, 0 = negativo
  2. `grau`: leitura patológica como resultado de uma biopsia de agulha fina; valores binários 1 = positivo, 0 = negativo
  3. `estagio`: tamanho do tumor obtido pela palpação com os dedos; valores binários 1 = positivo, 0 = negativo
  4. `idade`: idade do paciente em anos
  5. `acido`: nível x 100 de fosfatase ácida sérica
  
A variável `linfonodos` tem o resultado determinado pela cirurgia se o câncer tinha espalhado ou não
  
## Tarefas

  a. Faça uma análise exploratória dos dados, inclusive com `cplot()` para entender o problema melhor
  b. Construa um modelo logístico de linfonodos contra as outras variáveis
  c. Todas as variáveis são significativas? Quais são e quais não são
  d. Construa um segundo modelo logístico usando `raioX`, `estagio` e `acido`
  e. Este modelo descreve mais da deviança nos dados?
  f. Construa um terceiro modelo com só as variáveis significativas.
  g. Faça uma comparação entre os três modelos. Qual é o melhor? Com este modelo, calcule os odds, um intervalo de confiança para os odds e a probabilidade de ocorrência da presença de tecido maligno nos linfonodos.

# 5. Solução

## a. Análise Exploratória

```{r}
Desc(proscan)
cdplot(proscan$idade, as.factor(proscan$linfonodos))
cdplot(proscan$acido, as.factor(proscan$linfonodos))
```

## b. Modelo Logístico 1

```{r}
linffit1 <- glm(linfonodos ~ ., data = proscan, family = binomial(link = "logit"))
summary(linffit1)
```

## c. Variáveis Significativos

Não todas são significativas. Significativos: `raioX` e `estagio`. Outras: não

## d. Segundo Modelo

```{r}
linffit2 <- glm(linfonodos ~ raioX + estagio + acido, data = proscan, 
                family = binomial(link = "logit"))
summary(linffit2)
```

## e. Modelo descreve mais de deviância

Apesar da melhora no AIC, este modelo tem um leve aumento no desvio residual (de 48.126 até 50.660). Então formalmente, piorou o desvio.

## f. Modelo 3 - Variáveis Significativos

```{r}
linffit3 <- glm(linfonodos ~ raioX + estagio, data = proscan, 
                family = binomial(link = "logit"))
summary(linffit3)
```

## g. Comparação

O melhor modelo parece de ser o 1º porque tem o desvio residual mínimo.

```{r}
invlogit <- function(x) { ## função para calcular invlogit
   1/(1 + exp(-x))
}
coefplot(linffit1)
paste("Relação de Odds:")
exp(coef(linffit1)) # Calculate the odds
paste("Intervalo de Confiança dos Odds:")
exp(confint(linffit1))
paste("Probabilidade de Ocorrência:")
invlogit(linffit3$coefficients)
```

