---
title: "Rug Plot"
author: "James Hunter"
date: "6 de março de 2017"
output: pdf_document
---

```{r setup, include=FALSE}
knitr::opts_chunk$set(echo = TRUE)
```

## Introdução

Na aula de 24 de fevereiro sobre Visualização, eu quis mostrar um "rug plot" como adjunto a uma histograma, mas tive dificuldades com ele. A "plotagem de tapete" enriquece uma histograma. Ela mostra onde caiem todos os pontos de dados da variável sob consideração.

Aqui é o código que permite a construção de um rug plot com os mesmos dados que estavamos usando na aula.

## Carregar Pacotes

```{r loadmods}
  suppressMessages(library(tidyverse))
  suppressPackageStartupMessages(library(knitr))
  options(scipen = 1000)
```

## Carregar Dados

```{r loaddata, echo = TRUE, message = FALSE}
testes <- read_csv("pac_demo.csv") %>%
          mutate(logcv = log10(copias_cv)) %>%
          select(c(codepac, logcv, contagem_cd4, contagem_cd8))
```

## Construir Histograma

A única diferença ao gráfico que usei na aula é que tirei as referências a densidades. `geom_rug` não brinca bem com densidade.

```{r histograma}
gr1 <- ggplot(data = testes, mapping = aes(x = logcv)) + 
  geom_histogram(color = "white") 
gr1
```

Anote que deixei a advertência ("warning") visível aqui. Quando você faz uma histograma usando o valor padrão de 30 "bins", o programa vai advertir você que talvez pode achar um valor melhor baseado não no número de bins mas na largura deles. É somente uma advertência. Não é um erro! O gráfico calculará e se mostrará sem problemas. Se você quer mexer mais com o gráfico, pode achar um valor melhor para os bins, mas não é necessário especialmente quando você está explorando os dados.

## Colocando um Rug Plot no Gráfico

```{r}
gr1 + geom_rug()
```

Esse foi simples. Só precisa tirar as referências a densidades. `geom_rug` não brinca bem com densidade.

## Rug Plots com Gráficos de Dispersão

Quando você tem muito pontos numa gráfico de dispersão, um rug plot pode ajudar com a visualização.
Vamos usar dados inventados (grato ao blog R for Public Health).

```{r dadosxy}
set.seed(10005)
xvar <- c(rnorm(1500, mean = -1), rnorm(1500, mean = 1.5))
yvar <- c(rnorm(1500, mean = 1), rnorm(1500, mean = 1.5))
zvar <- as.factor(c(rep(1, 1500), rep(2, 1500)))
xy <- tibble(xvar, yvar, zvar)
```

Pode criar o gráfico base de `xvar` x `yvar`:

```{r gr2}
gr2 <- ggplot(xy, aes(x = xvar, y = yvar)) + geom_point(shape = 16)
gr2
```

Visualização dos pontos é difícil. Um rug plot pode ajudar.

```{r xyrug}
gr2 + geom_rug(color = "darkred", alpha = 0.2)
```

Onde os pontos são mais concentrados, os rugs parecem mais solidos, mas onde são mais dispersos, o vermelho fica mais leve (por causa do parâmetro `alpha`)