---
title: "Respostas Inferência"
author: "James Hunter"
date: "4/2/2017"
output: pdf_document
---

```{r setup, include=FALSE}
knitr::opts_chunk$set(echo = TRUE)
```

```{r}
suppressPackageStartupMessages(library(DescTools))
options(scipen = 5)
```


1. Em nossa amostra de Cleveland, homens tem um nível de colesterol total diferente de que as mulheres?
chol é a variável para colesterol total e genero é para os sexos, codificado como “M” = homens e “F” = mulheres. Siga todas os 4 passos para preparar e executar um teste de hipótese. Mostre alguma análise exploratória.

### Passo 1: Formular Hipótese

H0: d = 0
H1: d <> 0

### Passo 2: Colecionar Dados

```{r}
load("cleveland_heart.RData")
str(cleveland_heart, give.attr = FALSE)
Desc(chol ~ genero, data = cleveland_heart, plotit = TRUE)
```

### Passo 3: Executar teste

```{r}
cholTest <- t.test(chol ~ genero, data = cleveland_heart, alternative = "two.sided") 
cholTest
```

### Passo 4 -- Interpretar Resultado

Rejeitar $H_0$: diferença entre as médias não é 0; médias parecem ser diferentes.


